【裁判字號】    99,重訴,38
【裁判日期】    991231
【裁判案由】    清償借款
【裁判全文】
臺灣花蓮地方法院民事判決              99年度重訴字第38號
原      告  蘇欽明
訴訟代理人  曾泰源律師
被      告  許敏彥
訴訟代理人  魏辰州律師
上列當事人間請求清償借款事件，本院於民國99年12月13日言詞
辯論終結，判決如下：
    主      文
被告應給付原告新臺幣仟肆佰陸拾伍萬元，及自民國九十九年
一月十五日起至清償日止，按週年利率百分之五計算之利息。
訴訟費用拾壹萬陸仟玖佰貳拾元由被告負擔。
本判決於原告以新臺幣壹仟壹佰伍拾伍萬元或等值之兆豐國際商
業銀行股份有限公司可轉讓定存單供擔保後，得假執行。但被告
如以新臺幣仟肆佰陸拾伍萬元預供擔保後，得免為假執行。
    事實及理由
一、原告主張：
    原告與被告係甥舅關係，被告於原告之母許孟雌死亡前，曾
    陸續向許孟雌借貸如附表一所示之金額，均未償還分毫。許
    孟雌於民國92年8 月27日，曾書立代筆遺囑，表示上述債權
    全部由原告繼承且全權處理，故許孟雌於97年4 月12日死亡
    後，原告既為其合法之繼承人，且依該合法遺囑繼承上述債
    權，而為上述債權之債權人無疑，雖與被告協調償還，惟被
    告毫無誠意解決，經聲請調解亦未獲置理。爰依消費借貸及
    繼承法律關係提起本訴，聲明判命如主文所示。
二、被告則以：
    許孟雌自83年1 月起即陸續向被告借款，被告均依其請求分
    別於83年1月7日、2月7日、4 月28日、5月3日匯入許孟雌所
    經營之紀文企業有限公司，總計金額為新台幣（下同）2540
    萬元。嗣經被告向許孟雌催討上開借款，許孟雌乃於原證1
    、3匯款通知單所載之89年5月9日、87年9 月21日各匯還500
    萬元清償前債，因許孟雌表示上開款項係向第三人週轉之借
    款，為取信該借款人，方才又請被告開立原證2、4面額500
    萬元之支票以為證明，另原證5 所示之15萬元匯款，乃訴外
    人廖芳卿向許孟雌借貸之款項而透過被告之帳戶匯入後轉交
    ，亦非被告向許孟雌借貸之款項。又許孟雌於89年間向被告
    表示因上開第三借款人催討甚急，且每500萬元須按月加計7
    萬元之利息，要求被告簽立如原證6 之書據以取信該借款人
    （1000萬元加計86年5月9日至89年9月7日及87年9 月21日至
    89年9月7日共計64個月之利息448 萬元，合計1448萬元，許
    孟雌要求被告記載整數1450萬元），被告因顧及其與許孟雌
    姊弟情誼並同情許孟雌之處境，方才配合辦理。被告否認曾
    向訴外人許孟雌借貸上開3465萬元之款項，此應由原告負舉
    證之責，證人廖芳卿就原告主張之原證2、4借款係以現金交
    付，與原告之主張不符，其證述之憑信性堪疑，亦難以遽採
    。又退步言，法院若認被告積欠許孟雌若干款項，因許孟雌
    曾向被告借貸2540萬元，被告主張互為抵銷。並聲明：原告
    之訴駁回，如受不利判決，願供擔保請准宣告免為假執行。
三、兩造不爭執事實
  (一)原告母親許孟雌與被告為姊弟關係。
  (二)許孟雌生前於92年8 月27日曾立具代筆遺囑，將其與被告間
    之債權由原告繼承（原證7代筆遺囑），許孟雌已於97年4月
    12日死亡後（原證8除戶戶籍謄本、原證9死亡證明書）。
  (三)原告提出作為被告向許孟雌借貸3465萬元之書證：匯款通知
    單（原證1、3、5 ）、被告簽發之支票（原證2、4）、借據
    （原證6 ）；及被告提出作為許孟雌向其借款之書證：匯款
    回條聯、跨行匯出匯款通知單（被證1 ），均為真正，及上
    開文書所載透過紀文企業有限公司帳戶之金錢往來者，其借
    貸關係確實存在許孟雌與被告之間，不予爭執。
  (四)被告對於原告於本案提出之書證除原證18（即Ming Yuan Hs
    u於89年1月15日傳真文件）外，其餘均不爭執真正。
四、原告主張其母親許孟雌生前陸續借貸金錢予被告，分別於89
    年5月9日借貸500萬元、86年8月9日借貸500萬元、87年9 月
    21日借貸500萬元、87年10月17日借貸500萬元、88年7月3日
    借貸15萬元、89年9月7日借貸1450萬元，業據其提出匯款通
    知單（原證1、3、5 ）、被告簽發之支票（原證2、4）、借
    據（原證6 ）等為證。被告否認有向訴外人許孟雌借貸上開
    3465萬元之款項，按依民事訴訟法第277 條前段規定，自應
    由原告就許孟雌借貸金錢予被告之事實負舉證之責任。經查
    ，
  (一)原告主張許孟雌於89年5月9日、9月21日各借貸被告500萬元
    ，及88年7月3日借貸被告15萬元乙節，業據原告提出同日匯
    款通知單（原證1、3、5 ）、紀文企業有限公司設於第一商
    業銀行總行營業部支票存款帳戶00000000000 號交易明細表
    貸方金額紀錄（原證12，參本院卷第73、79、84頁）及被告
    89年5月11日傳真予被告核對之帳單上「000000 000,000-」
    之記載（證20）等證。被告抗辯許孟雌於88年7月3日透過紀
    文企業有限公司匯入其帳戶之15萬元為廖芳卿之借款，與其
    無關，惟證人廖芳卿否認有透過被告帳戶向許孟雌借款15萬
    元之事實（參本院卷一第241 頁反面），且上開款項係匯入
    被告帳戶，由被告受領，已足認定此之匯款為被告借貸之金
    額，縱如被告所辯，係許孟雌匯入被告帳戶後再轉交廖芳卿
    ，亦屬被告與廖芳卿之間內部問題，自不得以此對抗原告，
    故被告所辯，洵無可取。
  (二)又許孟雌於89年8月9日、10月17日各借貸被告500 萬元乙節
    ，亦據原告提出被告簽發之同額支票（原證2、4）為證，雖
    票據簽發原因甚多，或為贈與、或為買賣、或為確保當事人
    間已存在之法律關係、或為消滅已存在之法律關係，非僅囿
    於金錢借貸一端而已，然原告就上開被告簽發之支票係擔保
    其向許孟雌之同額借貸，業據證人廖芳卿於本院證述：「我
    記得86、87年各陪同許敏彥向許孟雌借錢一次。第一次86年
    時，我陪著許敏彥的太太去向許孟雌借款500 萬元，因為許
    敏彥成立花蓮水泥公司，需要開辦費及給付原泰和水泥股東
    的錢，當天晚上我和許敏彥的太太都住在許孟雌家裡，隔天
    許敏彥到許孟雌家中連同我們向許孟雌取款，許孟雌就將50
    0萬元現金放在旅行箱內交給被告。該500萬元許孟雌如何籌
    措，我不清楚。」「上開500 萬元，被告原本答應一年內還
    款，於87年間，我原本以為許敏彥是要向許孟雌請求延展還
    款期限，沒想到到許孟雌家中，許敏彥又開口向許孟雌借款
    500 萬元，許孟雌原先不願意，後來許敏彥一直懇求，許孟
    雌當天就將500萬元現金裝在旅行箱內再借給被告。該500萬
    元許孟雌如何籌措，我不清楚。」「（前次開庭證述稱，有
    陪同被告向許孟雌借兩筆各500 萬元之借款？借款當時有無
    其他擔保？）一筆是86年8 月，被告急於用錢，當時是借款
    500 萬元，許敏彥是持同額支票給許孟雌，87年時許敏彥再
    度邀我去找許孟雌，我原以為他無法償還前債，要我去說情
    延遲債務清償，結果許敏彥又向許孟雌借款500 萬元，並開
    立支票給許孟雌。」等語在卷（本院卷一第241頁反面、242
    頁、卷二第110頁反面）。且由被告於89年5月11日傳真予許
    孟雌結算880703起至890508止借款文件（原證20）中記載「
    000000 0000,000-」「000000 000000-（繳稅，已退款）」
    「000000 0,200,000-」等三筆款項，合計3,162,639元，適
    與Ming Yuan Hsu於89年1月15日之傳真文件（原證18）上記
    載「88.11.8匯款0000000」「88.12.1匯款762639」「88.12
    .10匯款0000000」「Total＄0000000 ，支票開＄0000000」
    內容相合，足證Ming Yuan Hsu於89年1月15日傳真文件上記
    載之內容與事實相符，被告爭執Ming Yuan Hsu89年1月15日
    傳真文件之真正，要屬卸責之詞，無可採信。而從89年1 月
    15日傳真文件記載87.10.17＄5000000-NO649899（借款）」
    「86.8.9＄5000000-NO.0000000（借款）」，堪認被告確有
    於89年8月9日、10月17日分持票號0000000號、0000000號支
    票（原證2、4）向許孟雌借貸2筆各500萬元之事實。再者，
    被告自承上開2紙支票並未兌現乙情（參本院卷一第189頁反
    面），足徵被告向許孟雌前揭借貸並未因清償而消滅。
  (三)許孟雌另於89年9月7日借貸被告1450萬元部分，亦據原告提
    出被告書寫內容為：「向大姊許孟雌借款共新台幣壹仟肆佰
    伍拾萬元正，定於民國89.10.25前償還。89.9.7弟許敏彥」
    之借據為證（原證6 ），依該借據文義，許孟雌顯已將該借
    款如數交付被告。被告雖辯稱因許孟雌前向第三人週轉借款
    1000萬元償還被告，因該第三人催討甚急，被告乃應許孟雌
    要求書立上開書據以取信之借款人，惟被告就此有利於己之
    事實並未能舉出反證以實其說，應無可採。
五、被告另提出其先後於83年1月7日、2月7日、4 月28日、5月3
    日匯入許孟雌所經營之紀文企業有限公司帳戶2540萬元之匯
    款回條聯、跨行匯出匯款通知單（被證1 ），抗辯上開2540
    萬元之匯款乃許孟雌向其之借貸，許孟雌因而於89年5月9日
    及87年9 月21日匯予被告2筆500萬元（原證1、3）以清償前
    欠，至原告提出被告簽發之支票（原證2、4）、借據（原證
    6 ）等係其應許孟雌要求書立，並為抵銷之抗辯。惟原告否
    認上情，主張許孟雌所經營之紀文企業有限公司從事進出口
    貿易，業務蒸蒸，尤其79年至84年之間，每年出口實績均達
    新台幣1億餘至2億餘元，資金雄厚，財務穩固，並無資金需
    求，要無於83年間之83年1月7日、83年2月7日、83年4 月28
    日、83年5月3日及其前後，向被告舉債之必要，被告前揭25
    40萬元之匯款係被告償還許孟雌於83年5月3日以前之借貸款
    ，非許孟雌向被告之借款。經查，許孟雌經營之紀文企業有
    限公司財力雄厚，被告匯入該公司第一商業銀行總行營業部
    帳戶之時，帳戶內有相當之結餘，業據原告提出紀文企業有
    限公司設於第一商業銀行總行營業部支票存款帳號00000000
    000交易明細表（原證12）、帳號00000000000存單存款明細
    表（原證13）、進出口實績查詢表（原證14）等為證，原告
    所稱許孟雌無向被告舉債之需求，堪屬信實。反觀被告於89
    年2 月15日曾出具承諾書（原證19）予許孟雌，表示願提供
    不動產供許孟雌設定抵押權，其後果然於89年6月7日以其所
    有坐落花蓮市○○段1737號土地暨1384號建物（門牌號碼：
    花蓮市○○○街3號12樓之2），為許孟雌設定最高限額1000
    萬元抵押權登記，此有他項權利證明書（原證16）可稽。倘
    如被告所述其借貸許孟雌高達2540萬元，而許孟雌僅於89年
    5月9日、87年9月21日僅匯還2 筆500萬元，尚欠1540萬元，
    被告當得以其對許孟雌之借款債權抵銷，然被告於前揭承諾
    書僅載稱：「歷年來因投資事業適逢景氣低迷，資金調度困
    難，幸大姊適時伸出援手而能度過難關，為保障其所支援之
    資金願提出下列資產以供擔保」等語，對於許孟雌先前欠款
    2540萬元之事隻字未提，且許孟雌尚未清償完竣，其何以提
    供前揭不動產為許孟雌設定最高限額抵押權，亦違常情。又
    依被告於本案之抗辯，因許孟雌表示原證1、3所匯還之1000
    萬元款項係其向第三人週轉之借款，為取信該借款人，方才
    請求被告開立如原證2、4之同額支票以為證明，原證6 之借
    據亦係許孟雌為取信該借款人要求被告簽立，全然否認有向
    許孟雌借貸之情事，則前揭承諾書所稱：「歷年來因投資事
    業適逢景氣低迷，資金調度困難，幸大姊適時伸出援手而能
    度過難關」所指為何？參以被告於本院99年度自字第1 號案
    內自訴其曾以所經營之花蓮水泥股份有限公司承受泰和水泥
    股份有限公司遭法院拍賣土地乙事，於88年5、6月間簽發付
    款人光豐地區農會信用部、發票日88年11月2日、票號FA000
    0000、面額1500萬元之支票擔保其向許孟雌同額之借貸（參
    本院卷二第115至117頁刑事判決），假若許孟雌真有積欠被
    告債務，被告逕以其對許孟雌之債權予以抵銷即可，其何須
    另簽發上開支票交予許孟雌收執做擔保？凡此均足資證明許
    孟雌與被告間金錢往來關係，許孟雌係居於債權人之地立，
    被告所辯各節，與客觀事實未合，應無可信。
六、綜上所述，原告主張其繼承許孟雌對被告消費借貸債權，並
    就上開消費借貸債權事實已為舉證，原告依消費借貸之法律
    關係，請求被告應清償借款3465萬元，及自起訴狀繕本送達
    翌日即99年1 月15日起按週年利率計算之利息，洵屬有據，
    應予准許。又兩造各自陳明願供擔保，聲請宣告假執行或免
    為假執行，均核無不合，爰酌定相當擔保金額准許之。
七、本件事證已臻明確，兩造其餘所提訴訟資料及陳述，爰不逐
    一審究論述。
八、據上論結，原告之訴為有理由，依民事訴訟法第78條，第39
    0條第2項、第392條第2項，判決如主文。
中    華    民    國    99    年    12    月    31    日
                        臺灣花蓮地方法院民事庭
                                法  官  劉雪惠
以上正本係照原本作成。
如不服本判決，應於送達後20日內，向本院提出上訴狀並表明上
訴理由，如於本判決宣示後送達前提起上訴者，應於判決送達後
20日內補提上訴理由書(須附繕本)。
如委任律師提起上訴者，應一併繳納上訴審裁判費。
中    華    民    國    99    年    12    月    31    日
                                書記官  陳蓮茹

司法院資訊處製作；財團法人民間司法改革基金會備份。
